【裁判字號】    97,台上,402
【裁判日期】    970306
【裁判案由】    拆屋還地等
【裁判全文】
最高法院民事判決              九十七年度台上字第四０二號
上  訴  人  甲○○
            乙○○
共      同
訴訟代理人  連鳳翔律師
被 上訴 人  丙○○
訴訟代理人  江淑卿律師
被 上訴 人  丁○○
            戊○○
            己  ○
上列當事人間請求拆屋還地等事件，上訴人對於中華民國九十五
年十一月七日台灣高等法院第二審判決（九十五年度重上字第二
一號），提起上訴，本院判決如下：
    主  文
原判決廢棄，發回台灣高等法院。
    理  由
本件上訴人主張：坐落台北縣泰山鄉○○段（下同）六九五地號
【重測前為同鄉○○段麻竹坑小段（以下重測前地號均為麻竹坑
小段）八六地號，下稱重測前八六地號】土地、七０三地號（重
測前為八六之一地號，下稱重測前八六之一地號）土地，為伊等
及伊等之弟黎富雄共有，應有部分各三分之一，六九四地號土地
（重測前為六０地號土地，下稱重測前六０地號土地）、七０四
地號土地（重測前為六七地號土地，下稱重測前六七地號土地）
為伊等與他人共有，伊等應有部分各九分之一（六九五地號、七
０三地號、六九四地號、七０四地號等土地，以下僅記載地號）
。被上訴人無正當權源，竟在系爭土地搭建違章建物居住使用，
其中被上訴人丙○○之台北縣泰山鄉○○路○段一三六巷一號建
物（下稱一號建物）占用六九五地號土地內如第一審判決土地複
丈成果圖（下稱附圖）Ｂ面積九五．四三平方公尺、六九四地號
土地內如附圖Ａ面積一八．二二平方公尺、七０四地號土地內如
附圖Ｃ面積九．０九平公尺；被上訴人丁○○之同巷三號建物（
下稱三號建物）占用六九四地號土地內如附圖Ｄ面積一六．八三
平方公尺、七０四地號土地內如附圖Ｅ面積八二．一四平方公尺
；丁○○另於七０三地號土地內建有如附圖Ｋ面積八一．五三平
方公尺建物（下稱Ｋ建物）；被上訴人戊○○之同巷一一號建物
（下稱一一號建物）占用六九五地號土地內如附圖Ｉ二三三．八
五平方公尺、七０三地號土地內如附圖Ｊ面積二三．四四平方公
尺；被上訴人己○之同巷九號建物（下稱九號建物）占用六九五
地號土地內如附圖Ｆ面積三四．九四平方公尺、如附圖Ｇ面積一
二七．一四平方公尺、如附圖Ｈ面積三六．四五平方公尺，併受
有相當於租金之利益等情，爰依民法第七百六十七條、第一百七
十九條規定，求為命丙○○將一號建物拆除、丁○○將三號建物
及Ｋ建物拆除、戊○○將一一號建物拆除、己○將九號建物拆除
，返還基地與上訴人及其他共有人；並命丙○○、丁○○、戊○
○、己○依序給付上訴人甲○○、乙○○各新台幣（下同）十五
萬零二百五十八元、十六萬四千四百五十九元、三十七萬零四百
九十八元、二十八萬五千八百八十三元本息，暨自九十三年六月
十九日起至遷讓返還上開土地之日止，依序按月給付甲○○、乙
○○各二千五百零八元、二千七百四十九元、六千一百七十五元
、四千七百六十五元之判決（上訴人於第一審請求丙○○拆除如
附圖Ｂ土地上之一號建物，返還土地與上訴人及其他共有人，並
分別給付甲○○、乙○○各五十八萬五千三百零四元本息及自九
十三年六月十九日起至返還土地之日止按月分別給付甲○○、乙
○○各九千七百五十五元。於原審對丙○○追加請求拆除如附圖
Ａ、Ｃ土地上一號建物返還該土地，並減縮對被上訴人不當得利
之請求後，聲明如上述。原審於理由中已敘明上訴人對丙○○之
請求無理由，惟未於主文中諭知駁回追加之訴，屬顯然錯誤，應
由原審依法更正）。
被上訴人則以：系爭土地為兩造共同祖先黎清水所有，上訴人僅
為登記名義人，黎清水之子孫先後書立鬮分合約證書（下稱鬮分
書）及不動產分配協議書（下稱協議書），分管系爭土地，伊等
使用系爭土地自非無權占有等語，資為抗辯。
原審維持第一審所為上訴人敗訴判決，駁回其上訴及追加之訴，
無非以：系爭六九五地號土地、七０三地號土地，現登記為上訴
人及黎富雄共有，應有部分各三分之一，六九四地號土地、七０
四地號土地為上訴人與他人共有，上訴人應有部分各九分之一。
丙○○之一號建物、丁○○之三號建物及Ｋ建物、戊○○之一一
號建物、己○之九號建物分別坐落如前述附圖位置。兩造均為黎
清水後代，黎清水育有黎木生、黎守英、黎阿義、黎阿樹、黎阿
知、黎坤生、黎常連七子，上訴人及黎富雄為三房黎阿義子嗣，
丁○○及黎綢（即黎有財）為長房黎木生子嗣，戊○○、己○則
為黎有財後代；丙○○為七房黎常連之子嗣等事實，為兩造所不
爭，堪信為真實。查黎清水七房子孫於四十二年間（當時黎木生
已死亡，由丁○○、黎有財代位）曾簽訂鬮分書，嗣因二房黎守
英在部分土地上耕作及建物，各房又於五十年間簽立協議書等情
，分別經黎兩成（六房黎坤生之子）、黎金塗（四房黎阿樹之子
）、黎新發（二房黎秀英之孫）、黎榮喜（五房黎阿知之子）於
台灣板橋地方法院檢察署偵查中證述屬實，又系爭建物早於鬮分
書前存在，為兩造所不爭執，被上訴人與黎阿義為不同房之子嗣
，黎阿義生前對被上訴人使用系爭土地並未異議，且上訴人之母
黎黃招治為與被上訴人洽談合建事宜，曾發函己○要求己○攜帶
協議書前來協議，倘該協議書非真正，黎黃招治應無要求己○等
人帶虛偽不實協議書與談之理，再者，上訴人與黎富雄為合建事
宜，亦曾於八十五年十一月十六日共同書立同意書，其上記載「
甲○○、黎富雄、乙○○等三人土地坐落……（重測前）八六地
號、八六之一地號（現為黎阿義名義），今同意給予乙方丁○○
、戊○○等人約六十坪土地以補償乙方作為現有建物（指三號建
物）及（重測前）八六地號第六號田地與地上物同意拆除……」
，其中所載「八六地號第六號田地」與協議書第四條記載經拈鬮
結果，戊○○之父黎有財分得重測前八六地號之土地如後記略圖
所示第六號土地之情形相符，足見系爭鬮分書及協議書應為真正
。系爭協議書及鬮分書既為真正，尚難以協議書上無訂約日期及
鬮分書所用印章非黎阿義之印鑑章遽然否認上開文書之真正。至
原來義學下二六之三地號土地登記於丙○○名下，惟係二、四、
五、六、七房合買，故於鬮分書之後記載係五兄弟均分，與常情
無違，丙○○已於六十二年間將該二六之三地號土地分予二、四
、五、六房之子嗣黎先進、黎金塗、黎長、黎坤生，丙○○雖獨
得該土地二分之一，惟係與二、四、五、六房另行約定結果，又
丙○○之父及丙○○自五十一年起即繳納登記在黎阿義名下系爭
土地之稅捐，上訴人乙○○於八十五年間仍執稅單向丙○○收取
稅款，再鬮分書記載重測前九九地號土地，面積原為七０一三平
方公尺，七房各分得七分之一，則每房面積為一００一．八五平
方公尺，該九九地號土地於六十五年間分割增加九九之一地號，
面積三九０平方公尺，黎綢以九九之一地號土地與人合建，並未
逾各房應分得之面積，而該土地原登記於黎阿義名下，黎阿義本
負有移轉義務，故由黎阿義直接以買賣為原因移轉於向建商買受
房地之客戶，應係代書作業方便，上訴人主張被上訴人就系爭土
地未曾繳納任何稅款，與鬮分書約定不符，鬮分書自非真正，亦
不足採。系爭土地雖登記黎阿義名下，實係七房兄弟共有，被上
訴人分別為長房、七房子嗣，亦應為共有人，而七房就析分之家
產確有分管約定，且經勘驗結果，現場確有埋石為界之田坎及駁
崁，戊○○占有使用之一一號建物係沿田坎而建、丁○○占有使
用之三號建物係位在面對黎氏祖厝大廳右側，被上訴人為不同房
之子嗣，在系爭土地上已居住數十年之久，如互相踩異而有逾越
分管範圍，早已糾紛頻傳，但除上訴人於其父黎阿義死亡後，始
與被上訴人發生爭執外，餘均相安無事，足見被上訴人係在分管
範圍內使用系爭土地，自非無權占有，上訴人本於所有權，請求
被上訴人拆屋還地並給付相當於租金之不當得利，自無理由等詞
，為其判斷之基礎。
查鬮分書記載「批明房屋地上建物……長房拈得右畔護厝後貳間
……」（見一審卷(一)八五頁），依此記載，黎清水長房子孫係分
得右畔護厝之後相連二間之房屋，惟如附圖所示，丁○○之三號
建物及Ｋ建物、戊○○之一一號建物、己○之九號建物係分散位
於系爭土地，並未相連，與鬮分書不符；再依協議書（見一審卷
(一)八八頁以下）記載，丙○○之父黎常連係分得協議書後附不動
分配略圖重測前六０地號（系爭六九四地號土地）編號第四號土
地，惟丙○○之一號建物僅一部位於系爭六九四地號土地（即如
附圖Ａ部分），餘則位於系爭六九五地號（重測前八六地號，即
如附圖Ｂ部分）及七０四地號（重測前六七地號，即如附圖Ｃ部
分）土地，亦與協議書記載不符，又協議書記載約定分管土地為
重測前一三地號、六０地號、六八之一地號、八六地號土地，並
不包括系爭七０三地號（重測前八六之一地號）、七０四地號（
重測前六七地號），且無丁○○簽名或丁○○分管部分之記載，
原判決以兩造先祖立有鬮分書、協議書，認被上訴人係依分管約
定而使用系爭土地，非無認定事實與卷內資料不符之違法。其次
，鬮分書記載「所有管租公課其他稅金各分各納」（見一審卷(一)
八六頁），協議書記載「……（重測前）六八之一地號及八六地
號土地應繳之各項稅款由……黎守英、黎金塗、黎阿知、黎常連
、黎坤生、黎綢、黎阿義七人各負擔七分之一」、「……（重測
前）一三地號、六０地號、六七地號（該地號並非所載分管範圍
，惟記載有稅金負擔約定）土地應繳之各項稅款由……（即上述
七人）各負擔十二分之一」，惟丙○○提出之五十年至五十九年
田賦收據（見一審卷(一)二四六頁至二八一頁）似未記載係繳納何
筆土地田賦，八十年及八十五年地價稅繳款書（見一審卷(一)二八
二頁、二八三頁）記載係繳納重測前一三地號等三筆土地之地價
稅，惟未記載除重測前一三地號土地外，另包括何筆土地，原審
未予究明，並置上訴人所為被上訴人並未負擔土地稅賦，足見鬮
分書及協議書並非真正之主張不為論述，亦有判決不備理由之違
法。上訴論旨，指摘原判決為不當，求予廢棄，非無理由。又法
院知悉訴訟標的有移轉者，應即以書面將訴訟繫屬之事實通知第
三人，民事訴訟法第二百五十四條第四項定有明文。系爭六九五
地號、七０三地號土地於原審訴訟繫屬中，由上訴人及黎富雄移
轉所有權與訴外人徐炎堯，再由徐炎堯移轉所有權與訴外人龔朝
亮，有土地登記簿謄本（見原審卷一四六頁至一五二頁）可稽，
原審並未將本件訴訟繫屬之事實通知現所有人龔朝亮，案既經發
回，宜為妥適處理。再訴訟標的對於共同訴訟之各人必須合一確
定者，共同訴訟人中一人之行為不利益於共同訴訟人者，對於全
體不生效力，同法第五十六條第一款定有明文，倘系爭土地係兩
造共同祖先黎清水所有而登記上訴人之被繼承人黎阿義名下，於
黎阿義死亡後，系爭土地是否應屬黎清水全體繼承人公同共有？
黎富雄是否為公同共有人之一？其可否撤回訴訟？亦宜注意研究
，附此敘明。
據上論結，本件上訴為有理由。依民事訴訟法第四百七十七條第
一項、第四百七十八條第二項，判決如主文。
中    華    民    國  九十七  年    三    月    六    日
                      最高法院民事第六庭
                          審判長法官  朱  建  男
                                法官  顏  南  全
                                法官  林  大  洋
                                法官  鄭  傑  夫
                                法官  蘇  清  恭
      本件正本證明與原本無異
                                      書  記  官
中    華    民    國  九十七  年    三    月   二十   日
                                                 H


司法院資訊處製作；財團法人民間司法改革基金會備份。
